【裁判字號】    98,上易,670
【裁判日期】    981210
【裁判案由】    詐欺
【裁判全文】
臺灣高等法院臺南分院刑事判決         98年度上易字第670號
上  訴  人  臺灣臺南地方法院檢察署檢察官
被      告  甲○○
上列上訴人因被告詐欺案件，不服臺灣臺南地方法院九十八年度
簡上字第一六九號中華民國九十八年八月廿日第一審判決（起訴
案號：臺灣臺南地方法院檢察署九十八年度營偵字第七二號；移
送併辦案號：九十八年度營偵字第一四六一號），提起上訴，本
院判決如下：
    主  文
上訴駁回。
    理  由
一、本件聲請簡易判決處刑意旨略以：甲○○明知提供電話門號
    供他人使用，有可能遭利用為人頭帳戶作為犯罪贓款匯進提
    出及掩飾犯行，使偵辦刑事案件之司法警察無從查知其真正
    身份，仍基於幫助犯罪之犯意，於民國九十七年八月三十日
    ，在臺南縣關廟鄉○○街某便利超商後面，將其向和信電信
    申辦之0000000000號電話門號，以新臺幣（下同
    ）四千元之代價交付予真實姓名年籍不詳之犯罪集團成員使
    用，嗣該犯罪集團成員取得上開電話門號後，即意圖為自己
    不法之所有，於同年十月初，在小兵立大功刊登貸款廣告，
    並留下上開門號做為聯絡電話，同案被告李幸毓（業經原審
    法院判處有期徒刑三月確定）即以上開電話與自稱「林濱宏
    」之人聯絡，約定借款一萬元，並於同年十月十三日，在臺
    南縣柳營鄉公所前，將其所申請之彰化銀行新營分行帳號0
    0000000000000號帳戶存摺、印章、提款卡及
    密碼提供予真實姓名年籍不詳、自稱「林濱宏」之犯罪集團
    成員使用，作為借貸一萬元之代價。該犯罪集團成員取得上
    開帳戶資料後即意圖為自己不法之所有，於同年月二十二日
    以網路賣家名義，撥打電話予被害人乙○○，佯稱其網路購
    物付款作業有誤，需依指示至提款機操作更正為由，致被害
    人乙○○因一時不察而陷於錯誤，於同日至提款機操作，致
    遭匯款轉帳二萬九千九百八十八元至同案被告李幸毓上開帳
    戶內。嗣被害人乙○○察覺事有蹊蹺，即報警處理，始知受
    騙，因認被告涉犯刑法第三十條第一項、第三百三十九條第
    一項之幫助詐欺取財罪嫌等語。
二、按犯罪事實應依證據認定之，無證據不得認定犯罪事實；不
    能證明被告犯罪者，應諭知無罪之判決，刑事訴訟法第一百
    五十四條第二項、第三百零一條第一項分別定有明文。又認
    定不利於被告之事實，須依積極證據，苟積極證據不足為不
    利於被告事實之認定時，即應為有利於被告之認定，更不必
    有何有利之證據；再犯罪事實之認定，應憑真實之證據，倘
    證據是否真實尚欠明確，自難以擬制推測之方式，為其判斷
    之基礎；刑事訴訟上證明之資料，無論為直接或間接證據，
    均須達於通常一般之人均不致有所懷疑，而得確信其為真實
    之程度，始得據為有罪之認定，若其關於被告是否犯罪之證
    明未能達此程度，而有合理懷疑之存在，致使無從形成有罪
    之確信，根據「罪證有疑，利於被告」之證據法則，即不得
    遽為不利被告之認定（最高法院三十年上字第八一六號、五
    十三年臺上字第六五六號、七十六年臺上字第四九八六號判
    例意旨參照）。再按從犯成立之要件，必須正犯有著手實施
    犯罪之行為，且其行為達於可罰之程度，始能構成（最高法
    院二十年上字第七九二號判例意旨參照）；幫助犯係從屬於
    正犯而成立，以正犯已經犯罪為要件，故幫助犯並非其幫助
    行為一經完成，即成立犯罪，必其幫助行為或其影響力持續
    至正犯實施犯罪始行成立（最高法院八十六年臺上字第二二
    號、九十六年臺非字第二五三號判決意旨參照）。
三、本件公訴人認被告甲○○涉犯上開幫助詐欺取財罪嫌，無非
    係以被告及同案被告李幸毓之供述、告訴人乙○○於警詢中
    之陳述、及郵局自動櫃員機交易明細表、開戶資料、歷史交
    易明細、和信電信通聯調閱查詢單等資料為其主要論據。訊
    據被告雖不否認曾於九十七年八月三十日，依小兵立大功所
    刊登之辦理手機門號換現金之廣告，與不詳姓名之成年男子
    聯絡，雙方約定在關廟鄉○○街某超商後面見面，伊填寫手
    機門號申請資料後並影印身分證交付後，對方即當場給付伊
    四千元乙節，惟堅詞否認有何幫助詐欺之犯行，辯稱：伊當
    時缺錢，對方說手機換現金，我剛好缺錢，沒有想那麼多云
    云。
四、經查：
  (一)本件被害人乙○○係於九十七年十月二十二日晚間九時許，
    接獲詐騙集團以00－00000000、00－00000000等門號所撥打
    之電話，佯稱上情，使被害人乙○○不疑有詐，依詐騙集團
    指示，於同日晚間九時四十九分許，前往位在臺北市中山區
    ○○○路512巷23號之郵局，操作提款機而誤轉帳二萬九千
    九百八十八元至詐騙集團所指定之同案被告李幸毓在彰化銀
    行新營分行開設之00000000000000號帳戶內等情，業經證人
    即被害人乙○○於警詢中證述明確，並有被害人乙○○提出
    之郵政自動櫃員機交易明細表、彰化銀行新營分行九十七年
    十一月五日彰新營字第0972664號函，以及同案被告李幸毓
    前開帳戶之開戶基本資料、交易明細等附卷可資佐證（警卷
    第十至十五頁），堪信屬實。
  (二)其次，被害人乙○○查覺受騙，經報警處理後，受理員警依
    據被害人乙○○所提供之匯款帳號，循線查知詐騙集團所使
    用之帳戶係同案被告李幸毓向彰化銀行新營分行申請使用，
    同案被告李幸毓並因涉嫌幫助詐欺，經臺南縣警察局新營分
    局移送臺灣臺南地方法院檢察署偵辦；嗣檢察官偵查後，認
    為同案被告李幸毓明知提供金融帳戶供他人使用，有可能遭
    利用作為犯罪贓款匯進提出及掩飾犯行，使偵辦刑事案件之
    司法警察無從查知其真正身分，仍基於幫助犯罪之犯意，於
    九十七年十月十三日，在臺南縣柳營鄉公所前，與一名真實
    姓名、年籍均不詳，自稱「林濱宏」之人聯絡，約定借款一
    萬元，並將其印章、提款卡及密碼提供予自稱「林濱宏」之
    犯罪集團成員使用，作為借貸一萬元之代價，因而依幫助詐
    欺罪嫌向原審聲請簡易判決處刑，經判處有期徒刑三月確定
    等情，有臺南縣警察局新營分局刑事案件報告書、臺灣臺南
    地方法院檢察署檢察官九十八年度營偵字第七二號聲請簡易
    判決處刑書、臺灣臺南地方法院九十八年度簡字第五五四號
    刑事簡易判決各一件在卷可參（原審簡字第六至八頁）。是
    被害人乙○○因前揭事由遭詐騙二萬九千九百八十八元，而
    同案被告李幸毓所有之上開彰化銀行新營分行帳戶乃詐騙集
    團持以詐騙被害人乙○○所使用之人頭帳戶，同案被告李幸
    毓並因提供匯款帳戶之行為，經原審認其行為構成詐欺罪之
    幫助犯，而對之判處徒刑確定等情，要足認定。
  (三)又提供帳戶與詐騙集團使用之同案被告李幸毓於警詢中供稱
    ：伊是看小兵立大功刊登之小額貸款廣告，留有0000000000
    號電話，於九十七年十月十三日十二時許，與自稱「林濱宏
    」之男子聯絡商借一萬元，約定在柳營鄉公所前見面，要伊
    將上開帳戶存摺、提款卡、印章等交給他，然後每月匯款二
    千元至該帳戶讓他提領等語（警卷第五頁）。準此，本件承
    辦之員警即循線查悉被告涉嫌提供上開電話門號予詐騙集團
    使用。而上開0000000000號行動電話門號，確係被告於九十
    七年八月三十日，依小兵立大功刊登之辦理手機門號換現金
    廣告，與一不詳姓名之成年男子聯絡，雙方約定在臺南縣關
    廟鄉○○街某超商營業處，由被告填寫上開門號之申請資料
    後，以四千元之代價將上開門號交付予上開不詳姓名之成年
    男子使用乙節，固迭據被告於警、偵訊及本院審理中所是認
    ，並有上開門號之申請書在卷可參（原審簡上卷第二二至二
    三頁）。然被害人乙○○於警詢中已明確指述，詐騙集團所
    使用之電話為00－00000000及00－00000000號等二線電話，
    已如前述（警卷第二頁）。由此顯見詐騙被害人乙○○之詐
    騙集團，係以上開二門號之電話與被害人乙○○聯絡，該詐
    騙集團並未使用被告所申請之前開0000000000號
    行動電話門號，作為詐騙被害人乙○○之工具；此外，遍觀
    公訴人所提出之事證資料，亦無從憑以認定有任何被害人曾
    受詐騙集團成員，利用被告所申請之0000000000號行動電話
    門號聯繫後，受指示將款項匯至詐騙集團所指定帳戶之事實
    ，則本件縱認同案被告李幸毓在警詢中之供述屬實，亦僅可
    認被告所申請之0000000000號行動電話門號，現為某詐騙集
    團成員持有，利用該門號對外收購或取得人頭帳戶，尚無證
    據證明詐欺集團已著手於利用被告所申請之上開門號，持以
    做為詐欺被害人款項時聯繫被害人所使用之工具。況且，公
    訴人亦不認為同案被告李幸毓係遭持用上開0000000000號行
    動電話門號、自稱「林濱宏」之男子詐騙，始將其於彰化銀
    行新營分行開立之帳戶交付予「林濱宏」，此由公訴人一併
    將提供匯款帳戶予詐騙集團使用之同案被告李幸毓聲請簡易
    判決處刑即明；換言之，被告提供上開門號之行為，與詐騙
    集團對於被害人乙○○實施詐欺之犯行，並無直接影響或關
    連性，則揆諸前揭最高法院判決意旨，被告提供上開門號所
    幫助之「正犯」，既尚未持被告所提供之門號以著手實行詐
    欺犯罪之行為而達於可罰之程度，依幫助犯從屬性原則，被
    告之幫助行為自亦無成立犯罪之可言。
  (四)另檢察官上訴以被告僅因缺錢花用即將身分證件提供不詳之
    人據以申請行動電話使用，足見其主觀上已有幫助犯罪之意
    思甚明，且其既提供正犯用於「小兵立大功」刊登廣告中，
    當有幫助正犯取得詐騙被害人匯款之人頭帳戶之重要作用，
    對於正犯之實行犯罪即有實質助力，並便利正犯實行犯罪，
    故被告交付上開電話之行為顯然對於詐騙集團取得人頭帳戶
    行騙之正犯行為予以實質之助力，原審認事用法顯有違誤云
    云。然按刑法上幫助之行為，須有幫助他人犯罪之意思，如
    無此種故意，基於其他原因，以助成他人犯罪之結果，尚難
    以幫助論。亦即幫助犯，非但行為之外形可認為幫助，且必
    須與正犯有犯意之聯絡。若幫助之人，誤信為正當行為，並
    無違法之認識，則其行為縱予正犯以助力，尚難遽令負幫助
    之罪責（最高法院二０年上字第一０二二號、廿年上字第一
    八二八號判例可資參照），本件被告於原審上訴審審理時供
    稱伊係因缺錢花用看到報紙才去辦手機門號換錢。…後來被
    通知有問題，我就去停話，我沒有想過會被用作詐騙使用，
    （發生這件事後）我也嚇到了云云（原審上訴卷第三二頁）
    ；於本院審理時亦供稱：因為我缺錢，對方說手機換現金，
    我剛好缺錢，沒有想那麼多（本院卷第三五頁背面）。準此
    ，被告既只因缺錢而想以手機換錢，揆諸上開判例意旨，尚
    難認其主觀上有幫助犯意之故意至明。是本件上訴理由，自
    無足採。
五、綜上所述，被告固有將其申請之0000000000號行動電話門號
    提供予不詳姓名之成年男子使用之行為，然詐騙集團僅利用
    該行動電話門號作為對外收購人頭帳戶之聯絡工具，並未利
    用該行動電話門號對被害人乙○○施行詐騙行為，是被告提
    供之上開行動電話門號，顯對於被害人乙○○遭詐騙集團成
    員施用詐術騙取財物之過程或結果，並無直接之影響，且被
    告對此詐騙之行為亦乏主觀之認識，自難以幫助犯相繩。此
    外，復查無其他積極證據足認被告有公訴人所指之犯行，不
    能證明被告犯罪，自應為被告無罪之諭知。
六、從而，原審依公訴人提出之上揭證據之證明力，就被告係提
    供伊身分證件申辦之上開行動電話予詐騙集團，供該集團刊
    登廣告用以收購他人金融帳戶再持向被害人施詐顯未達於確
    信有起訴之犯罪事實為真實之程度，而形成被告必然有罪之
    心證，而為被告無罪判決之諭知，核無不合。檢察官上訴意
    旨仍以上開理由認原判決有違經驗法則，其認事用法尚有違
    誤云云。然被告之上開行為既乏幫助之主觀犯意，業如上述
    。故本件檢察官之上訴為無理由，應予駁回。
七、又本案聲請簡易判決處刑部分因犯罪不能證明，經原審諭知
    無罪，上訴後經本院以上訴無理由駁回上訴，則併案部分（
    即臺灣臺南地方法院檢察署檢察官九十八年度營偵字第一四
    六一號部分）自無從加以審酌，宜退由檢察官另為適當之處
    理，附此敘明。
據上論結，應依刑事訴訟法第三百六十八條，判決如主文。
本案經檢察官劉得鉦到庭執行職務。
中    華    民    國    98    年    12    月    10    日
                  刑事第六庭    審判長法  官    董武全
                                      法  官    林英志
                                      法  官    沈揚仁
以上正本證明與原本無異。
不得上訴。
                                      書記官    廖文靜
中    華    民    國    98    年    12    月    11    日


司法院資訊處製作；財團法人民間司法改革基金會備份。
